臺灣臺北地方法院民事判決　八十九度重訴字第二三三一號
　　原　　　告　　中信證券股份有限公司
　　法定代理人　　甲○○
　　被　　　告　　企龍股份有限公司
　　法定代理人　　乙○○
右當事人間請求損害賠償等事件，本院判決如左：
    主    文
被告應給付原告新台幣伍仟貳佰拾萬零捌仟元及自民國八十九年八月二日起至清償
日止，按週年利率百分之五計算之利息。
訴訟費用由被告負擔十分之九，餘由原告負擔。
本判決第一項於原告以新台幣壹仟柒佰柒拾萬元或同額台北國際商業銀行永春分行所
發行之可轉讓定期存單為被告供擔保後，得假執行。但被告如於假執行程序實施前，
以新臺幣新台幣伍仟貳佰拾萬零捌仟元為原告預供擔保，得免為假執行。
原告其餘假執行之聲請駁回。
    事實及理由
一、程序方面：按言詞辯論期日當事人之一造不到場者，得依到場當事人之聲請，由
    其一造辯論而為判決，民事訴訟法第三百八十五條第一項前段定有明文。查本件
    被告經合法通知，未於最後言詞辯論期日到場，核無民事訴訟法第三百八十六條
    所列各款情形，爰依原告之聲請，由其一造辯論而為判決。
二、原告起訴主張：原告於民國八十八年十一月二十四日與被告企龍股份有限公司（
    下稱企龍公司）簽訂合約書，約定由原告以每套新台幣（下同）一萬二千元之價
    格向原告企龍公司購買「股市資訊高速電視傳訊卡」（下稱電視傳訊卡）、電視
    傳訊卡之安裝及傳輸服務等。嗣因被告企龍公司之履行輔助人嘉實資訊公司安裝
    系爭電視傳訊卡之速度緩慢，以及被告企龍公司刻意曲解合約文義，無視於雙方
    合約書第二條第四項及第四條應依驗收完畢之交貨數量給付價金之規定，要求原
    告於其交付傳訊卡之後，不待電視傳訊卡之安裝、傳輸及驗收，及應給付相關價
    金，甚至進而要挾原告如未給付價金，將停止提供合約之傳輸服務，並擬藉電視
    傳訊卡散佈原告有未依約付款之情事。原告為求本案之順利進行、維護各消費者
    之權益以及商場之和諧，乃同意於八十九年五月十二日與被告簽訂協議書，以解
    決其雙方爭議並繼續雙方之合約關係。詎料，被告企龍公司竟復因拒絕支付第四
    台系統業者費用，至系統業者陸續採取斷訊行動，導致傳輸服務中斷，而再度使
    雙方合約陷入無法順利履行之狀態。按「．．．乙方（即企龍公司）連續三年透
    過約定商品之安裝，提供台灣股市即時資訊之Ｔｅｌｅｔｅｘｔ傳輸服務」，「
    乙方擔保約定之商品及服務在本合約期間內得依甲方預定之使用方法提供正常運
    作」，系爭合約第二條第二項及第三條第五項分別訂有明文。依據前揭協議書第
    九條規定：「乙方擔保甲方驗收完畢之日起三年內每套傳訊卡得順利傳輸有關台
    灣股市之即時資訊。」顯見被告企龍有限公司有提供傳輸服務並擔保該服務之正
    常運作之義務，殆無疑義。復按「若因第四台斷訊等問題，導致甲方客戶無法正
    常接收乙方所傳輸之股市資訊，乙方同意自行負擔費用為可行之改善及修補，（
    乙方不可克服之環境、天災、人或等因素除外）包括但不限於甲方客戶安裝天線
    ，直至得順利傳輸為止」為協議書第九條後段所明訂。是系爭傳輸服務既係因被
    告企龍公司不願支付費用而遭第四台系統業者斷訊，被告企龍公司應負有以自費
    為可行之改善及修補，直至順利傳輸為止之義務。「給付有確定期限者，債務人
    自期限屆滿時起，負遲延責任」民法第二二九條第一項定有明文。本件既係因企
    龍公司不願支付費用，造成第四台業者斷訊，而未能繼續提供傳訊服務。是被告
    依據合約應持續提供傳輸服務之給付，乃因可歸責於被告之事由，陷於給付遲延
    之狀態。原告曾於八十九年七月五日以台北一一八支局第九九九號存證信函，催
    告被告企龍公司依據前開合約暨協議書第九條之修補義務之規定於文到之翌日起
    五日內，以自費回復提供傳輸服務。惟該公司不惟不思立即回復傳輸服務外，竟
    於八十九年七月十四日復以存證信函請求本公司給付其於八十九年六月二十八日
    向本公司申報完成安裝之費用，並托詞要求原告提供遭斷訊之客戶名單等無端事
    由，一直不願履行其合約義務。按「契約當事人之一方遲延給付者，他方當事人
    得定相當期限，催告其履行，如於期限內不履行時，得解除契約。」，「依契約
    之性質或當事人之意思表示，非於一定時期為給付不能達其契約之目的，而契約
    當事人之一方不按照時期給付者，他方當事人得不為前條之催告，解除其契約。
    」民法第二五四、二五五條分別定有明文。本件姑不論系爭合約之股市訊號傳輸
    服務，實為原告為服務客戶而與被告訂立系爭合約之主要目的，一旦被告無法持
    續提供給付，即已陷於遲延而無法達成系爭契約之目的，原告本得不待催告即解
    除雙方合約；而被告於原告以發函定期催告其履行合約之回復傳輸義務後，仍未
    於期限內履行，且藉詞需由原告提供斷訊之客戶名單等事由，遲遲不願回復傳輸
    服務，按股市行情瞬息萬變，原告客戶之權益豈容被告如此拖延？顯見被告全無
    任何履約之誠意，且因被告先前已有履約狀況不佳之紀錄，為求維護客戶之權益
    ，避免違約情事一再發生，原告迫不得已只得於八十九年七月二十五日以台北一
    一八支局第一０二號存證信函，依據前開民法規定通知被告解除與之簽訂前揭合
    約書及協議書中該公司尚未安裝傳訊卡之部分，並終止所有之傳輸服務，以求能
    儘速另覓殷實之廠商繼續服務客戶。
（一）、兩造系爭合約第八條「違約責任」明定，被告企龍公司為不完全服務時，應
        就不履行之部分，按日依交貨每套總價之千分之二計罰之懲罰性違約金，如
        經台北地方法院判定企龍公司為惡意違約，則以百分之五計算懲罰性違約金
        。而懲罰性違約金，於有違約情事時其請求權即已發生，不因其後契約解除
        而謂並無違約情事，自無契約解除而隨同消滅之理（最高法院八十八年台上
        字第四九六號判決）。故原告雖已解除及終止系爭合約，然不應影響本於合
        約懲罰性違約金之請求權。惟由於請求之數額需視企龍公司是否屬於惡意違
        約而定，故原告於此保留此部分請求。
（二）、次按「解除權之行使，不妨礙損害賠償之請求。」；「債務人得請求其賠償
        因遲延而生之損害。」民法第二六０條、第二三一條分別定有明文。而懲罰
        性違約金之約定，於債務人違約時，債權人除得請求支付違約金外，並得請
        求不履行之損害賠償（最高法院六十二年台上一三九四號及八十四年台上二
        八三九號判決參照）。
（三）、解除契約後，原告得請求給付部分
          １、按本件合約最終之交易數量為八千套，被告已交付原告者為六千四百
              四十套，其中六千零一十七套已安裝完成並且已陸續提供傳輸服務，
              其餘四百二十三套，尚未安裝而為原告所遺失。因此，原告本件契約
              所解除之部分，即為被告尚未交付予原告之一千五百六十套。然而，
              此部分除後述定金外因雙方均未為給付，故除定金外無回復原狀之問
              題。
          ２、原告於訂約後即於八十八年十一月二十四日給付定金二千九百八十萬
              元，而扣除已轉為價金之一千五百七十九萬四千元後，原告預付之定
              金尚餘有一千四百萬六千元。雙方合約既已解除，則前開原告預付之
              定金，自應由被告返還之。爰依民法第二百五十九條及第一百七十九
              條之規定，請求被告返還預付之定金一千四百萬六千元。
（四）、終止契約後，原告得請求給付部分：原告至終止契約時止，已給付被告五千
        三百套，每套九千元，共計四千七百七十萬元之傳輸費用。而被告已安裝之
        六千零一十七套，於終止契約前，原告之客戶業已使用而應給付被告之傳輸
        服務費用計五百九十七萬八千元。原告於終止契約後得請求被告返還之傳輸
        費為四千一百七十二萬二千元（四千七百七十萬元減五百九十七萬八千元）
        。
（五）、被告業已給付六千四百四十套（含已安裝之六千零一十七套及未安裝而遺失
        之四百二十三套）電視傳訊卡予原告，就此部分，原告並未主張終止或解除
        。原告僅給付其中五千三百套之電視傳訊卡費用（含安裝）。其餘一千一百
        四十套電視傳訊卡費用每套三千元共計三百四十二萬元尚未給付。
（六）、原告因被告前開之遲延給付，造成商譽、客戶減少及被迫採取替代方案等之
        損害，應由被告負賠償之責，原告先請求其中新台幣一百萬元之損害。
（七）、原告得向被告請求返還之金額，與原告尚須給付被告之金額兩相抵銷，原告
        得向被告請求之金額即為五千三百三十萬八千元。是以，原告依據侵權行為
        損害賠償請求權及契約解除、終止之回復原狀以及不當得利請求權，請求被
        告返還原告先前已支付之價金，並賠償原告因此所受之損害，共計五千三百
        三十萬八千元。被告雖以安裝使用之套數、傳訊卡之費用為三千八百元、三
        年傳輸服務費用僅二千元甚或巧立名目另稱有安裝費、軟體版權費等事由抗
        辯。實則，原告前開計算之數字，皆以原證十號所附之被告發票為依據，被
        告如執意主張前開不同之計算依據，即需提出與本案合約有關之依據，然被
        告卻始終僅以顯與本案無關之被告本身之廣告或原告與客戶間之約定，為其
        論述之基礎，顯未盡舉證之責，其抗辯並無足採。
（八）、而被告係於八十九年七月二十七日收到原告催告於文到之翌日起五日內賠償
        之信函，故應自八十九年八月二日起計算遲延利息。
（八）、並聲明：被告應給付原告新台幣伍仟佰拾萬零捌仟元及自民國八十九年
        八月二日起至清償日止，按週年利率百分之五計算之利息。願供現金或同額
        台北國際商業銀行永春分行所發行之可轉讓定期存單為被告供擔保，請准宣
        告得假執行。
三、被告則主張下列抗辯，並聲明：原告之訴及假執行之聲請均駁回。如受不利判決
    ，願供擔保免為假執行：
（一）、被告之義務為提供原告安裝之電視傳訊卡及提供股市即時資訊。雖然訴外人
        嘉實公司之安裝費用，由被告支付，但依兩造合約第二條第二項約定被告不
        負責安裝義務。被告交貨時，原告常指定訴外人嘉實公司代原告驗收，在整
        個安裝過程，訴外人嘉實公司係聽從原告指揮監督。在安裝過程中，原告主
        動找九家公司配合訴外人嘉實公司施作安裝手續，訴外人嘉實公司並非被告
        之履行輔助人。
（二）、依兩造合約第二條第四項約定，只要被告依約交付傳訊卡，送達原告指定之
        地點或由原告或原告指定之人驗收完成，即得請求原告給付相關之價金。而
        被告已經依原告指示將產品送交原告指定之地點及指定之人，因此，被告依
        約請求原告給付相關價金，並無不當。故原告拒付之理由根本不實。此外，
        已安裝完成部分，至八十九年三月二十五日止，原告已積欠五千二百三十一
        萬六千元，原告亦遲不付款。被告乃於八十九年四月十日發函催告原告付款
        ，否則對原告欠付尾款之客戶暫停傳輸服務。被告在原告未給付相關價金時
        ，停止供應股市資訊及採取必要措施，乃是行使同時履行抗辯權，並無不當
        之處。
（三）、兩造合約並未約定被告須透過第四台為安裝傳訊卡之方式，安裝天線讓客戶
        收訊到股票即時資訊，乃雙方所能接受之傳訊方式之一。原告根本係因無法
        將其訂購之八千套傳訊卡消化，始以被告非支付第四台過路費不可之說辭，
        並由其同屬和信集團之部分第四台採取聯合斷訊，無理為難被告，以遂其終
        止、解除合約之目的。
（四）、在八十九年七月前斷訊之情況輕微，自八十九年七月以後，因和信集團所屬
        南部部分第四台業者聯合採取斷訊措施，並向被告要求高額之過路費，被告
        迫不得已，乃依據雙方於八十九年五月間所簽定之協議書，要求原告提供遭
        斷訊之名單，進行安裝天線予以修繕。然原告卻故意不提出客戶名單讓被告
        依約進行修繕。被告見原告有意聯合部分第四台業者採取斷訊措施後，為能
        完成服務客戶之目的，除積極要求原告提供名單儘快進行修繕外，同時亦於
        八十九年七月二十五日以後另闢民視及華視播送之備用無線頻道。亦即，原
        來華視播送之無線即時股市資訊遭第四台斷訊後，股市即時資訊仍可以備用
        無線頻道傳送至用戶端，並無原告所稱之斷訊情況。
（五）、若可歸責於被告，依系爭協議書第九條約定，被告至少應有四十五天之修補
        期間，原告亦應負書面通知斷訊客戶之名單、地址、聯絡電話之協力義務。
        且兩造並未約定改善及修補之清償期，是以，修補係屬無確定期限之給付，
        原告仍應依民法第二二九條通知，待被告未為給付而生遲延責任時，方能定
        期通知給付而被告未給付時為解約之表示。原告不提供其有傳輸部分瑕疵之
        客戶資料，被告絕無可能憑空知悉哪些客戶待修補改善，是原告所為之通知
        ，因未敘明客戶名單，其通知於法尚有未洽，不生通知效力。
（六）、原告請求賠償商譽損失等一百萬元，於法無據。
四、經查，依兩造合約，被告有提供電視傳訊卡與股市即時資訊傳輸服務乙節，為兩
    造所不爭。原告主張被告亦有安裝義務乙節，雖經被告否認。惟被告自認負責安
    裝之訴外人嘉實公司之安裝費用由被告支付，且證人即訴外人嘉實公司原副總經
    理林昆諒到庭具結證稱：「我是八十八年十月十六日起到八十九年九月一日止，
    擔任嘉實公司的副總經理。八十八年年底，嘉實公司有一個專案，與被告公司簽
    訂如庭呈合約書，我們負責銷售與安裝，被告負責提供視訊卡及資訊傳輸服務。
    這個專案主要是推壹個電腦的案子，被告的產品，只是專案的一部分。券商客戶
    如果要接受這個專案，就向券商提出聲請，券商接受後，就在網路上，我們設計
    的網頁上留下資料，我們就會去安裝。但是我們整個專案，一般是由我們與券商
    簽約，提供產品的廠商包括企龍跟我們簽約，產品廠商與券商沒有簽約，廠商包
    括企龍提供視訊卡、傳輸軟體及傳輸服務，廣達電腦提供筆記型電腦，精英提供
    桌上型電腦。但是中信證券比較特別，他比較大，有議價能力。中信證券也是使
    用企龍的產品，電腦硬體部分，我不清楚。中信證券沒有與我們簽約，而是直接
    與產品廠商如企龍簽約。就中信證券這部分，企龍沒有另外與我們特別簽約，而
    是按照我們原來所簽的如庭提的合約書在履行。一開始安裝的量很大，中信證券
    認為安裝的進度，不符合他們的預期，每個星期，我們與中信、企龍會開會，檢
    討安裝進度，要求我們增加人手安裝，我們有增加人手，但還是超過我們公司的
    負荷。這很難預期。我們如果完成安裝，我們是向企龍請款。一直到後來簽了協
    議書之後，我們就沒有安裝，由企龍自己去作安裝的工作。我們安裝的比較多，
    但是企龍給我們的錢比較少，我們有向企龍請求，到目前還有爭執。我們總共安
    裝了五千九百多套。中信證券也是透過網路告訴我們安裝的客戶是誰。我們公司
    負荷的能力，中信或企龍是否知道，我不清楚。八十九年一、二月間，開始有斷
    訊的問題，安裝進度趕不上，約在八十九年三月間。因為企龍的訊號要通過第四
    台的線路，據我瞭解，第四台想要向企龍收費，在一次會議中，企龍提出幾個解
    決方案，其中壹個是與第四台協商，壹個是與華視，另外還要找新聞局。當時的
    產品，只要有第十二台華視的訊號進來就可以，無論是有線或無線。後來斷訊如
    何處理，我不知道。斷訊的第四台是否是和信的第四台，我不清楚。嘉實公司安
    裝約五千九百套。」「當時有提到以加裝天線的方式來處理，這是權宜措施。與
    斷訊有關的會議，有我們、企龍、中信，一開始斷訊發生在嘉義地區。」等語（
    詳本院九十年四月六日筆錄），足見，被告亦負有安裝義務。
五、原告主張被告不願支付費用，造成第四台業者斷訊，而未能依約繼續提供傳訊服
    務，乃係可歸責於被告之事由陷於給付遲延乙節，雖經被告否認。惟查：
（一）、被告自認有部分客戶斷訊。
（二）、經本院依原告聲請，向第四台業者函詢，部分第四台業者函復曾有斷訊情事
        。其餘之第四台業者，或者稱：與被告企龍公司間無任何商業協定，或者稱
        ：並無與企龍公司帳務往來及無任何合作關係、與企龍公司未有任何契約關
        係等語（詳本院卷第三宗第一六二頁至二四五頁）。自後者言，其他第四台
        業者，既與被告間無任何契約關係，則上開第四台並無為被告傳輸股市即時
        資訊之義務。
（三）、以天線方式接受股市即時資訊傳輸，易受地形、天候等影響，已為社會生活
        常識。而由被告提供之有線電視普及率，全台灣地區至少達百分之七十五以
        上。可知，民眾願付費使用第四台者，除其頻道品質外，亦與傳輸之品質有
        關。此外，如採天線接收方式，另須採購天線接收相關設備，而本件兩造契
        約中並未有此約定。是以，原告主張兩造約定，被告所提供之股市即時資訊
        以透過第四台傳輸為原則，應堪採信。被告所提供之股市即時資訊既以透過
        第四台傳輸為原則，而被告並未與第四台業者間有何約定，第四台業者並無
        為被告傳輸之義務，且有部分第四台業者採斷訊作為，則被告有否盡到依約
        應盡之傳輸義務，顯有疑問。
（四）、此外，被告並未提出證據證明其已依約不間斷地履行傳輸股市即時資訊義務
        。是以，原告主張被告未依約不間斷地履行傳輸股市即時資訊義務乙節，堪
        信為真實。
五、被告所傳輸者係股市即時資訊乙節，為兩造所不爭。既曰「即時」資訊，可知該
    資訊之「即時性」為契約之要素。斷訊之後，所提供之資訊已非「即時」，已無
    修補可能。是以，被告所提供之即時資訊傳輸服務遭斷訊之後，原告即有權解除
    契約（民法第五百零二條第二項參照）。被告辯稱對於傳輸瑕疵，原告應書面通
    知定期修補等語，並無可取。原告主張不須經催告即得解約乙節，應可採取。被
    告原則上既依約負有透過第四台提供股市即時資訊傳輸服務，而未能透過第四台
    業者提供不間斷的傳輸服務。被告辯稱無可歸責事由云云，亦無可採。被告雖又
    辯稱因原告遲不付款，被告於八十九年四月十日發函催告原告付款，否則對原告
    欠付尾款之客戶暫停傳輸服務，被告在原告未給付相關價金時停止供應股市資訊
    及採取必要措施，乃是行使同時履行抗辯權等語。惟查被告上開催告在兩造於同
    年五月十二日告簽訂協議書之前，是以，原告主張因兩造有價金等糾紛乃於八十
    九年五月十二日簽訂協議書，以解決其雙方爭議並繼續雙方之合約關係乙節，堪
    可採信。被告於協議書簽訂之後，未依約履行，反而執協議書簽訂前之事由主張
    同時履行抗辯，並無可取。
六、關於原告請求被告給付金額部分，依兩造陳述及原告所提原證十號所附發票為依
    據，說明如下：
（一）、關於返還訂金一千四百萬六千元部分：原告主張，原告於與被告訂約後，即
        以一萬套每套二九八○元計算，於八十八年十一月二十四日給付定金二千九
        百八十萬元乙節，為被告所不爭。原告既得解除契約，且兩造既已協議減為
        八千套，則於原告解約之後，被告對於協議縮減之二千套及原告主張業已轉
        為價金之一部之訂金以外之原給付之訂金，已無保有訂金之法律上原因，是
        以，原告依不當得利法律關係請求被告給付未安裝之其餘四千七百套電視傳
        訊卡之訂金一千四百萬六千元，為有理由，應予准許（其餘一千五百七十九
        萬四千元，屬已安裝之五千三百套，原告主張已轉為價金之一部而予扣除）
        。
（二）、關於返還傳輸費部分：此部份為繼續性契約，原告得依上述同一理由，終止
        契約。契約終止後，原告預付之服務費，被告已無保有之法律上原因，原告
        自得請求返還。原告主張業已給付五千三百套，每套九千元，共計四千七百
        七十萬元之傳輸費，而已安裝之六千零一十七套，於原告終止契約前，原告
        之客戶已使用而應給付被告之傳輸服務費用共計五百九十七萬八千元。原告
        已自行扣除上開五百九十七萬八千元。是以，原告因終止契約得請求被告返
        還之金額，為四千一百七十二萬二千元。
（三）、原告主張被告已給付六千四百四十套（含已安裝之六千零一十七套及未安裝
        而遺失之四百二十三套）電視傳訊卡予原告部分，原告並未終止或解除。是
        以，原告自應給付此部份之電視傳訊卡費用予被告。原告自認僅給付五千三
        百套，其餘一千一百四十套並未給付。以每套三千元計算，共計三百四十二
        萬元。原告業已自行扣除。
（四）、被告主張傳訊卡之費用為三千八百元、三年傳輸服務費用僅二千元，並主張
        另有安裝費、軟體版權費等，均經原告否認，且與被告所出具之發票不符，
        。被告並未進而舉證證明，舉證責任尚有未盡。
（五）、關於商譽損失等一百萬元部分：原告主張原告因被告前開遲延給付，造成商
        譽、客戶減少及被迫採取替代方案等損害，應由被告賠償，原告先請求其中
        一百萬元損害賠償部分，業經被告否認。且此部份，與被告之遲延給付間有
        否因果關係，尚有疑問。原告並未進而舉證證明，舉證責任尚有未盡，應予
        駁回。
（六）、綜上，原告於解除或終止契約後，依不當得利法律關係所得請求給付之金額
        為五千二百三十萬八千元。被告係於八十九年七月二十七日收到原告催告賠
        償函，故原告請求被告自八十九年八月二日起給付法定遲延利息，亦有理由
        ，應予准許。原告請求逾此部份，為無理由，應予駁回。
七、兩造陳明願供擔保，聲請宣告假執行或免為假執行，經核原告勝訴部分，合於法
    律規定，爰分別酌定相當之擔保金額宣告之；原告其餘假執行之聲請，因訴之駁
    回而失所依據，不予准許。
八、訴訟費用負擔之依據：民事訴訟法第七十九條但書。
中　　　華　　　民　　　國　　九十一　　年　　　二　　　月　　二十二　　日
                                民事第五庭法　　　官   賴　泱　樺
右為正本係照原本作成
如對本判決上訴，須於判決送達後廿日內向本院提出上訴狀
中　　　華　　　民　　　國　　九十一　　年　　　三　　　月　　　六　　　日
　　　　　　　　　　　　　　　　　　　　　法院書記官　　孫　捷　音
